【裁判字號】    99,易,866
【裁判日期】    990609
【裁判案由】    詐欺
【裁判全文】
臺灣高雄地方法院刑事判決               99年度易字第866號
公  訴  人  臺灣高雄地方法院檢察署檢察官
被      告  甲○○
上列被告因詐欺案件，經檢察官提起公訴（99年度偵字第1956號
），本院判決如下：
    主  文
甲○○無罪。
    理  由
一、公訴意旨略以：被告甲○○可預見將行動電話門號交付不明
    人士使用，可能幫助他人詐欺取財，竟仍不違其本意，而基
    於幫助詐欺之間接故意，於民國97年12月30日前之某日，在
    不詳地點，將以其名義申辦之中華電信門號0000000000號門
    號交付予真實姓名年籍不詳之成年人，而容任該電話供他人
    用以詐騙財物。繼該不詳之人佯以「朱祥盛」之名，於97年
    12月30日，在露天拍賣網站向吳鴻裕（所涉詐欺罪嫌，業經
    臺灣臺北地方法院檢察署檢察官為不起訴處分）購買合作金
    庫銀行發行之電子錢消費儲值卡（帳號000-0000000000000
    號）（下稱電子錢帳戶），並以前開行動電話號碼為宅配之
    聯絡電話。嗣該不詳之人取得上開電子錢帳戶後，即與其所
    屬詐欺集團成員基於意圖為自己不法所有之犯意聯絡，在網
    路上刊登不實之商品販售訊息，致丙○○、乙○○於98年4
    月15日上網購物時陷於錯誤而出價予以購買，並分別依指示
    匯款新臺幣（下同）1,950 元、450 元至上開電子錢帳戶內
    ，嗣因丙○○、乙○○遲未收到得標商品，始報警循線查獲
    ，因認被告涉犯刑法第30條第1 項、第339 條第1 項之幫助
    詐欺取財罪嫌等語。
二、按被告以外之人於審判外之陳述，雖不符合刑事訴訟法第15
    9 條之1 至第159 條之4 之規定，但經當事人於審判程序同
    意作為證據，法院審酌該言詞陳述或書面陳述作成時之情況
    ，認為適當者，亦得為證據。當事人、代理人或辯護人於法
    院調查證據時，知有第159 條第1 項不得為證據之情形，而
    未於言詞辯論終結前聲明異議者，視為有前項之同意，刑事
    訴訟法第159 條第1 項及第159 條之5分 別定有明文。查本
    判決下列所引用之各該被告以外之人於審判外之陳述，雖屬
    傳聞證據，惟均經當事人於法院準備程序及審判期日中表示
    無意見，而不予爭執，且迄至言詞辯論終結前亦未再聲明異
    議，本院審酌此等證據資料製作時之情況，尚無違法不當及
    證明力明顯過低之瑕疵，亦認為以之作為證據應屬適當，故
    揆諸前開規定，應認前揭證據資料均例外有證據能力。
三、次按犯罪事實應依證據認定之，無證據不得認定犯罪事實；
    不能證明被告犯罪者，應諭知無罪之判決，刑事訴訟法第15
    4 條第2 項、第301 條第1 項分別定有明文。又事實之認定
    ，應憑證據，如未能發現相當證據，或證據不足以證明，自
    不能以推測或擬制之方法，以為裁判基礎；而認定犯罪事實
    所憑之證據，雖不以直接證據為限，間接證據亦包括在內，
    然而無論直接證據或間接證據，其為訴訟上之證明，須於通
    常一般之人均不致有所懷疑，而得確信其為真實之程度者，
    始得據為有罪之認定，倘其證明尚未達到此一程度，而有合
    理之懷疑存在，而無從使事實審法院得有罪之確信時，即應
    由法院諭知被告無罪之判決，此有最高法院40年台上字第86
    號、76年台上字第4986號判例意旨可資參照。又刑事訴訟法
    第161 條第1 項規定：「檢察官就被告犯罪事實，應負舉證
    責任，並指出證明之方法。」，因此，檢察官對於起訴之犯
    罪事實，應負提出證據及說服之實質舉證責任，倘其所提出
    之證據，不足為被告有罪之積極證明，或其指出之證明方法
    ，無從說服法院以形成被告有罪之心證，基於證據裁判主義
    及無罪推定之原則，自應為被告無罪判決之諭知，亦有最高
    法院92年台上字第128 號判例意旨可供參照。即檢察官於訴
    訟上所負之舉證責任，必須說服法院至確信且無合理的懷疑
    其主張可能為不實的程度，始盡舉證責任，如經檢察官之舉
    證，法院對犯罪要件之該當仍有合理之存疑時，法院即應宣
    判被告無罪。
四、公訴人認被告涉犯刑法第30條第1 項、第339 條第1 項之幫
    助詐欺取財罪嫌，無非係以被告於警詢及偵查中之供述、被
    害人丙○○（按：應係丙○○之夫劉世鈞，丙○○本人並未
    前往警局製作筆錄）、乙○○於警詢中之指述、合作金庫交
    易資料查詢單1 份、中華電信行動電話業務申請書1 份等為
    其主要論據。
五、惟按刑法上之幫助犯，以正犯已經犯罪為構成要件，故幫助
    犯無獨立性，如無他人犯罪行為之存在，幫助犯即無由成立
    ，此有最高法院60年台上字第2159號判例意旨可資參照。本
    件依檢察官起訴書所載之上開證據及其待證事項觀之，至多
    僅能證明被告曾於97年12月23日申辦上開門號0000000000號
    ，而該門號事後確實落入詐欺集團成員之手，以及被害人丙○○、乙○○遭詐欺集團成員詐騙，因而匯款至上開電子錢
    帳戶等事實，然尚無法據以推認被告即應為此擔負幫助詐欺
    取財之罪責，理由詳如下述：
(一)證人即被害人丙○○之夫劉世鈞於警詢時陳述：我太太丙○○上網購物遭詐騙錢財時，對方並未留電話聯絡等語（見警
    卷第17、18頁）；而證人丙○○於偵查中亦證稱：我上網購
    買拖把時，賣方並未用電話與我聯絡，亦無留下聯絡方式，
    只有使用拍賣網站上之「問與答」聯絡等語明確（見偵一卷
    第7 頁）；另證人乙○○於警詢時亦證述：我是上露天拍賣
    網站購物遭詐騙錢財，我與賣方並未以電話聯絡等語（見警
    卷第19、20頁）。依上開3 名證人之證詞可知，本件詐欺集
    團成員並未使用被告申辦之上開門號與被害人丙○○、乙○○聯繫網路購物之事。
(二)其次，依丙○○於偵查中提出之其在露天拍賣網站以帳號「
    huihsui 」與帳號「momocococ30 」之使用人間之商品交易
    相關之電子郵件及問答資訊等網路列印資料觀之（見偵一卷
    第10至18頁），其上並未留有被告所申辦之上開門號等資訊
    ，亦即上開詐欺集團成員於拍賣網站上張貼虛偽買賣訊息時
    ，亦未使用被告申辦之上開門號作為詐騙工具。
(三)至於被告申辦之上開門號是否遭詐欺集團成員使用、係作何
    方式使用乙節，經本院查閱卷內事證，僅有吳鴻裕將其持有
    之上開電子錢帳戶轉讓予露天拍賣網站帳號「happyjasper8
    861 」之使用人（並使用「朱祥盛」作為收件人姓名）時，
    對方於網站上留下上開門號作為與吳鴻裕之聯絡方式而已，
    此有卷附之吳鴻裕於露天拍賣網站與帳號為「happyjasper8
    861 」之人交易買賣合作金庫電子錢包訊息之網路列印資料
    、統一超商宅急便寄件單1 紙附卷可證（警卷第31 頁 最上
    方、第32至50頁），雖被害人丙○○、乙○○遭詐騙之款項
    最後係匯入上開電子錢帳戶，然其等遭詐騙之過程實與被告
    申辦之上開門號並無任何關連，已如上述；且關於吳鴻裕將
    上開電子錢帳戶轉讓予「朱祥盛」，嗣該電子錢帳戶遭詐欺
    集團成員用以詐騙被害人款項，因而涉犯幫助詐欺取財罪嫌
    乙節，並經檢察官認定上開轉讓電子錢帳戶之行為並非違法
    ，而以罪嫌不足為由予以不起訴處分，此有卷附之不起訴處
    分書數份可查（見本院易字卷第10至18、25至30頁），益見
    被告申辦之上開門號實際上並未供詐欺集團成員作不法行為
    使用甚明。
(四)亦即，依卷內現有證據資料，本件尚無從認定該詐騙集團成
    員曾實際利用被告所申辦之上開門號從事詐騙財物或財產上
    利益之不法行為，基於幫助犯之從屬性，此部分應屬不罰之
    行為，是就檢察官所指上開事實，因無他人犯罪行為之存在
    ，自無由成立幫助詐欺取財罪。
六、綜上所述，本件檢察官既未舉證證明被告申辦之上開門號曾
    遭詐欺集團成員用以詐騙被害人丙○○、乙○○2 人，且檢
    察官所舉對被告不利之證據，尚未達到通常一般之人均不致
    有所懷疑，而得確信其為真實之程度，本院尚無從形成被告
    有罪之確信，此外，本院復查無其他積極證據足認被告有何
    幫助詐欺取財之犯行，揆諸首揭說明，自應諭知被告無罪之
    判決。
據上論斷，應依刑事訴訟法第301 條第1 項，判決如主文。
本案經檢察官王清海到庭執行職務。
中    華    民    國    99    年    6     月    9     日
                  刑事第十八庭  審判長法  官  李東柏
                                      法  官  周佳佩
                                      法  官  陳芸珮
以上正本證明與原本無異。
如不服本判決應於收受送達後10日內向本院提出上訴書狀，並應
敘述具體理由；如未敘述上訴理由者，應於上訴期間屆滿後20日
內向本院補提理由書（均須按他造當事人之人數附繕本）「切勿
逕送上級法院」。
中    華    民    國    99    年    6     月    9     日
                                      書記官  蔡淑貞

司法院資訊處製作；財團法人民間司法改革基金會備份。
